臺灣高等法院刑事裁定
110年度毒抗字第1438號
抗  告  人  
即  被  告  朱弈全


上列抗告人即被告因違反毒品危害防制條例案件，不服臺灣士林
地方法院110年度毒聲字第674號，中華民國110年9月23日裁定（
聲請案號：臺灣士林地方檢察署檢察官110年度毒偵字第545號、
110年度聲觀字第583號），提起抗告，本院裁定如下：
    主  文
抗告駁回。                                              
    理  由
一、原裁定意旨略以：㈠抗告人即被告朱弈全（下稱被告）基於
    施用第二級毒品之犯意，於民國109年5月11日上午7時許，
    在新北市○○區鄉○路0段00巷00號6樓住處，以抽菸方式施用
    第二級毒品大麻1次等情，業據被告於警詢、偵訊時均坦承
    不諱（見臺灣新北地方檢察署〈下稱新北地檢署〉109年度毒
    偵字第4097號卷【下稱毒偵4097卷】第5頁反面、臺灣士林
    地方檢察署〈下稱士林地檢署〉110年度毒偵字第545號卷【下
    稱毒偵545卷】第9頁），且被告於110年5月11日為警查獲後
    所採集之尿液，經送請台灣尖端先進生技醫藥股份有限公司
    以氣相層析質譜儀（GC/MS) 確認檢驗，結果呈大麻代謝物
    陽性反應，有該公司109年5月26日出具之濫用藥物檢驗報告
    （尿液檢體編號：144779) 、臺北市政府警察局偵辦毒品案
    件尿液檢體委驗單各1份在卷可參（見毒偵4097卷第44、43
    頁），而為警查扣之菸草經送法務部調查局濫用藥物實驗室
    以氣相層析質譜儀（GC/MS）檢驗，均檢出大麻成分，亦有
    該實驗室109年8月5日出具之鑑定書在卷可稽（見毒偵4097
    卷第49頁）。此外尚有臺北市政府警察局中山分局搜索、扣
    押筆錄暨扣押物品目錄表、搜索現場及扣案之菸草照片共26
    張在卷可按（見毒偵4097卷第12至16、17至23頁），堪認被
    告上開任意性自白與事實相符，本案事證已臻明確，被告施
    用第二級毒品犯行，堪以認定。㈡被告未曾因施用毒品案件
    ，受觀察、勒戒處遇，有本院被告前案紀錄表在卷可參，是
    檢察官聲請觀察、勒戒，核與毒品危害防制條例第20條第1
    項規定相符。被告固於偵查中表示：我有正常工作，我自己
    成立公司在賣飲料，希望可以接受附命戒癮治療緩起訴等語
    ，並提出公司設立登記及銷售網頁相關資料為憑（見毒偵54
    5卷第27至83頁）。惟按被告有下列情事之一時，不適合為
    附命完成戒癮治療之緩起訴處分。但無礙其完成戒癮治療之
    期程者，不在此限：緩起訴處分前，因故意犯他罪，經檢察
    官提起公訴或判決有罪確定，毒品戒癮治療實施辦法及完成
    治療認定標準第2條第2項第1款定有明文。本件被告因涉嫌
    販賣第二級毒品案件，經臺灣臺北地方檢察署〈下稱臺北地
    檢署〉檢察官提起公訴（案號：109年偵字第27205、27648、
    29403號，且被告於偵查中自白部分販賣行為），現由臺灣
    臺北地方法院審理中，此有起訴書及本院被告前案紀錄表存
    卷足按。則檢察官既已依職權按照個案情形依法裁量，認被
    告之素行非佳，並非單純施用毒品，且現涉嫌重罪遭起訴（
    見偵545卷第91頁），不宜諭知附命戒癮治療緩起訴處分，
    其判斷核與前揭毒品戒癮治療實施辦法及完成治療認定標準
    相符，且無其他違背法令、事實認定錯誤或裁量重大瑕疵。
    是本件聲請，核無不合，應予准許。㈢依毒品危害防制條例
    第20條第1項，觀察勒戒處分執行條例第3條第1項，裁定被
    告施用第二級毒品，應送勒戒處所觀察、勒戒等語。
二、抗告意旨略以：被告既為施用大麻毒品之初犯，當初被告遭
    警方移送至新北地檢署時，新北地檢署檢察官當庭表示同意
    依據刑事訴訟法第253條之1第1項及同法第253條之2第1項第
    6款之規定，為附加「自行完成戒癮治療」條件之緩起訴處
    分，並會於將本案移轉管轄至士林地檢署時轉知承辦檢察官
    ，士林地檢署承辦檢察官未再通知被告到庭徵詢被告之意見
    ，即逕向原審法院聲請觀察勒戒，審酌「觀察勒戒裁定」係
    強制性之強制處分，相較於以緩起訴處分附加「自行完成戒
    癮治療」條件而言，前者對於被告之人身自由侵害，遠甚於
    後者，再對照毒品危害防制條例第21條第1項規定之立法意
    旨，針對初犯之毒品施用者，基於比例原則及衝平原則之考
    量，自應採取較溫和之手段來達成戒癮治療之目的，始符合
    毒品危害防制條例之立法目的及保障初犯毒品施用者之基本
    人權，原裁定未審酌上情，遽以無權干涉檢方之職權，即逕
    為觀察勒戒之裁定，於法洵有未合，懇請審酌上情，撤銷原
    裁定等語。
三、按犯毒品危害防制條例第10條之罪者，檢察官應聲請法院裁
    定，令被告入勒戒處所觀察、勒戒，其期間不得逾2月；犯
    第10條之罪者，於犯罪未發覺前，自動向衛生福利部指定之
    醫療機構請求治療，醫療機構免將請求治療者送法院或檢察
    機關；依前項規定治療中經查獲之被告，應由檢察官為不起
    訴之處分，但以一次為限；第20條第1項及第23條第2項之程
    序，於檢察官先依刑事訴訟法第253條之1第1項、第253條之
    2第1項第4款至第6款或第8款規定，為附條件之緩起訴處分
    時，不適用之；前項緩起訴處分，經撤銷者，檢察官應繼續
    偵查或起訴；檢察官依刑事訴訟法第253條之2第1項第6款規
    定為緩起訴處分前，應徵詢醫療機構之意見；必要時，並得
    徵詢其他相關機關（構）之意見；刑事訴訟法第253條之2第
    1項第6款規定之緩起訴處分，其適用戒癮治療之種類、實施
    對象、內容、方式、執行醫療機構或其他機構與其他相關事
    項之辦法及完成戒癮治療之認定標準，由行政院定之，毒品
    危害防制條例第20條第1項、第21條、第24條分別定有明文
    。是毒品危害防制條例第20條第1項關於觀察、勒戒之規定
    ，係屬強制規定，除於毒品危害防制條例第21條第1項所稱
    犯同條例第10條之罪者，於犯罪未發覺前，自動向衛生福利
    部指定之醫療機構請求治療，醫療機構免將請求治療者送法
    院或檢察機關之情形；或檢察官審酌個案情形，依同條例第
    24條第1項為附完成戒癮治療之緩起訴處分，可排除適用觀
    察、勒戒之程序外，凡經檢察官聲請且符合法定要件者，法
    院即應據以裁定，尚無自由斟酌以其他方式替代或得以其他
    原因免予執行之權。再檢察官選擇向法院聲請裁定令被告入
    勒戒處所接受觀察、勒戒，或對行為人為附命完成戒癮治療
    之緩起訴處分，均屬立法者給予檢察官之職權，尚非得認係
    施用毒品者所享有之權利，或有依其意願選擇之餘地，縱被
    告提出該項聲請，亦僅在促請檢察官注意得否予以適用，檢
    察官並不受被告聲請之拘束。又毒品危害防制條例所規定之
    觀察、勒戒處分，其立法意旨在幫助施用毒品者戒除毒癮，
    該處分之性質非為懲戒行為人，而係為消滅行為人再次施用
    毒品之危險性，目的在戒除行為人施用毒品之身癮及心癮措
    施；觀察、勒戒係導入一療程觀念，針對行為人將來之危險
    所為預防、矯治措施之保安處分，以達教化與治療之目的，
    從而毒品危害防制條例本身所規定之觀察、勒戒及強制戒治
    等保安處分，既屬用以矯治、預防行為人反社會性格，而具
    社會保安功能之保安處分，當無因行為人之個人或家庭因素
    而免予執行之理。
四、查被告前揭施用第二級毒品大麻之犯行，已據被告於警詢及
    偵查中坦承不諱，且被告為警採集其親自排放及封緘之尿液
    送請台灣尖端先進生技醫藥股份有限公司檢驗結果，呈大麻
    代謝物陽性反應乙節，有台灣尖端先進生技醫藥股份有限公
    司109年5月26日出具之濫用藥物檢驗報告、臺北市政府警察
    局偵辦毒品案件尿液檢體委驗單附卷可憑，是被告施用第二
    級毒品大麻之犯行堪以認定；又被告前未曾因施用毒品案件
    經送觀察、勒戒處分，有本院被告前案紀錄表在卷可按，故
    檢察官斟酌本件個案具體情節，依毒品危害防制條例第20條
    第1項之規定，向法院聲請裁定令被告入勒戒處所觀察、勒
    戒，原審因檢察官之聲請，裁定被告應入勒戒處所觀察、勒
    戒，於法並無違誤。
五、抗告意旨雖指士林地檢署承辦檢察官未再通知被告到庭徵詢
    被告意見，即逕向原審法院聲請觀察勒戒，又觀察勒戒裁定
    係強制性強制處分，相較於以緩起訴處分附加自行完成戒癮
    治療條件而言，前者對於被告之人身自由侵害，遠甚於後者
    ，對照毒品危害防制條例第21條第1項規定之立法意旨，針
    對初犯毒品施用者，基於比例原則及衝平原則考量，應採較
    溫和手段來達成戒癮治療目的等語。然按毒品危害防制條例
    第24條第1項採行觀察、勒戒與附條件緩起訴並行之雙軌模
    式，並無緩起訴之戒癮治療應優先於觀察、勒戒的強制規定
    ，且於觀察、勒戒完畢或強制戒治期滿後，最終可獲得不起
    訴處分，附條件緩起訴處分亦非必然有利於被告，檢察官本
    得依照個案實際情形，依法裁量決定採行何者為宜；且本案
    原經警移送新北地檢署偵辦，新北地檢署檢察官於109年5月
    11日偵訊時就被告所涉毒品危害防制條例犯嫌部分，僅詢問
    扣案毒品大麻之歸屬、來源、用途，及被告採尿是否親自排
    放封緘暨最後一次施用毒品之時間等項，此有該次訊問筆錄
    在卷可稽（見毒偵4097卷第40至41頁），其後，新北地檢署
    檢察官遂以無管轄權為由，將本案簽呈由臺灣高等檢察署核
    轉有管轄權之檢察署偵辦，嗣本案經移轉管轄由士林地檢署
    偵辦，檢察官於110年4月7日偵訊時，就關於接受緩起訴戒
    癮治療之意願訊問被告意見，復於110年4月28日偵訊時，告
    知被告之前涉犯重罪遭起訴恐不適合緩起訴戒癮治療等節，
    並訊問被告意見，有檢察官訊問筆錄在卷足憑（見毒偵545
    卷第11、91頁），足見檢察官於偵查中已充分保障被告陳述
    意見之機會，尚無抗告意旨所指之瑕疵。凡經檢察官聲請觀
    察、勒戒且符合法定要件者，法院僅得為有限之低密度審查
    ，法院原則上應尊重檢察官職權之行使，並據以裁定，尚無
    自由斟酌以其他方式替代或得以其他原因免予執行之權，亦
    無從以被告之個人因素而免予執行之餘地。檢察官審酌被告
    未曾入勒戒處所觀察、勒戒，又其遭查獲毒品大麻數量甚多
    ，且其多次販賣第二級毒品大麻，業經臺北地檢署檢察官以
    109年偵字第27205、27648、29403號提起公訴，現由臺灣臺
    北地方法院分案110年度訴字第76號審理中，此有臺北地檢
    署檢察官起訴書、全國刑案資料查註表附卷可佐，應認被告
    顯非單純施用毒品，素行非佳等情，據以向原審法院聲請觀
    察、勒戒，有檢察官聲請書附卷可稽，檢察官已充分釋明其
    裁量之依據，於其裁量範圍內未依毒品危害防制條例第24條
    改以緩起訴處分方式轉介毒品施用者前往醫療院所治療，核
    無違反立法目的或悖於比例原則等裁量權濫用等情形。被告
    執前詞提出抗告，並非可免除觀察、勒戒之法定事由，於法
    自屬無據。
六、綜上所述，被告施用第二級毒品之犯行明確，原審依檢察官
    之聲請裁定命被告送勒戒處所觀察、勒戒，經核其認事用法
    並無違誤，抗告意旨徒執前詞指摘原裁定不當，請求撤銷原
    裁定，為無理由，應予駁回。
七、據上論斷，應依刑事訴訟法第412條，裁定如主文。
中　　華　　民　　國　　110 　年　　10　　月　　28　　日
                  刑事第十八庭  審判長法  官  何俏美
                                      法  官  陳海寧
                                      法  官  葉乃瑋
以上正本證明與原本無異。
不得再抗告。
                                      書記官  程欣怡
中　　華　　民　　國　　110 　年　　10　　月　　29　　日